【裁判字號】    97,上,73
【裁判日期】    981124
【裁判案由】    損害賠償
【裁判全文】
臺灣高等法院高雄分院民事判決            97年度上字第73號
上  訴  人    秀杰企業有限公司
兼法定代理人  甲○○
共      同
訴訟代理人  蘇精哲律師
            王建元律師
            許明德律師
            鄭勝智律師
被上訴人    鴻新船務股份有限公司
法定代理人  丙○○
訴訟代理人  謝國允律師
上列當事人間因請求損害賠償事件，對於民國97年3 月31日臺灣
高雄地方法院94年度訴字第968 號第一審判決提起上訴，本院於
98年11月10日辯論終結，茲判決如下：
    主  文
原判決關於命上訴人連帶給付超過美金伍萬玖仟元本息部分，及
該部分假執行之宣告，暨訴訟費用之裁判均廢棄。
上開廢棄部分，被上訴人在第一審之訴及其假執行之聲請均駁回
。
其餘上訴駁回。
第一、二審訴訟費用由上訴人連帶負擔九分之五，餘由被上訴人
負擔。
    事 實 及 理 由
一、被上訴人起訴主張：秀杰企業有限公司（下稱秀杰公司）負
    責人吳秀雅於民國93年8 月底向伊經理戊○○洽談租傭船舶
    前往越南海防載運散裝無煙煤回蘇澳港事宜，嗣甲○○於93
    年9 月6 日以原審共同被告CONG TY FENG SHANG TECHNOLOGY
    CO. LTD （設在越南之公司，下稱CTFST 公司，其經原審判
    決敗訴部分，因未上訴而確定）名義與伊簽署船舶租傭契約
    書（下稱系爭契約）。伊即依約指派船舶前往越南海防，嗣
    因高雄天候影響，通知改期至93年9 月25日完成載貨之準備
    ，並經秀杰公司及甲○○回覆確認同意，惟CTFST 公司並未
    將貨物備妥裝船，迄93年9 月27日始告知貨物裝船時間將延
    至93年10月1 日，秀杰公司及甲○○亦要求船舶繼續在越南
    海防準備，並表示願意先支付部分延滯損失，而於93年10月
    11日由秀杰公司匯款美金（下同）9,000 元予伊，其後即拖
    延未提出貨物裝船。伊為避免損失繼續擴大，乃於同年月18
    日將船駛離越南海防，計受有自93年9 月25日13時起至93年
    10月18日24時止，共23.45833日，以每日4,000 元計算，計
    93833.32元之延滯費用損害。而CTFST 公司依系爭契約應支
    付按每公噸18.5元，全部3500公噸，共計64,750元之運費（
    原主張為空艙費用，於本院更正為運費）而未支付。是扣除
    秀杰公司於93年10月11日已支付之9,000 元，CTFST 公司應
    依系爭契約第10條、第15條約定及民法第267 條規定，支付
    伊149,583.32元（計算式：93,833.32+64,750-9,000=149,5
    83.32 ；原審請求155,969.45元，於本院捨棄船舶停靠費
    6386.13 元之請求）。而CTFST 公司為未經我國認許之外國
    公司，秀杰公司與甲○○以CTFST 公司名義與伊簽立系爭傭
    船契約，未為履行，致伊受有上開損害，應依民法總則施行
    法第15條規定，與CTFST 公司就上開損害負連帶責任，經伊
    催討而未給付。爰請求上訴人連帶給付伊149,583.32元，及
    自起訴狀繕本送達翌日起至清償日止，按年息5 ％計算之法
    定遲延利息，暨陳明願供擔保聲請准予宣告假執行。
二、上訴人則以：(一)系爭契約係由被上訴人公司戊○○將簽名用
    印之契約書傳真給CTFST 公司，經CTFST 公司代表人Mr.WEN
    （即丁○○）蓋上公司章並簽名後回傳而成立，即系爭契約
    係由CTFST 公司代表人丁○○與被上訴人公司之戊○○所簽
    訂，上訴人並未參與契約之簽訂。況秀杰公司代理頂興實業
    股份有限公司進口買受系爭散裝無煙煤，該國際貿易買賣條
    件為C&F ，賣方CTFST 公司的報價包括運費，應由其負擔系
    爭契約之運費，秀杰公司無須出面訂立系爭契約；因CTFST
    公司要找船運送無煙煤，透過億穩貿易有限公司負責人己○
    ○連繫甲○○，甲○○透過東興公司乙○○連繫被上訴人運
    送，故甲○○僅是連絡人。被上訴人自不得依民法總則施行
    法第15條規定，請求伊負連帶責任；(二)海上貨物運送契約具
    有承攬之性質，運費與運送完成、到達交付具對價關係，且
    依系爭契約約定，須貨物完成裝載並簽發提單後，CTFST 公
    司始應預付運費。被上訴人於93年10月18日離開海防港而未
    裝載貨物，自不發生運費之請求權，且系爭無煙煤嗣後已由
    其他船舶運送進口，並無被上訴人所稱因可歸責於CTFST 公
    司致給付不能之事由；(三)系爭契約第3 條約定裝載期間自93
    年9 月15日至9 月20日，即約定裝載期間為6日 ，則於計算
    延滯日數時，應扣除6 日之裝載期間。而CTFS T公司曾於93
    年9 月27日通知被上訴人貨物裝船期間將延至同年10月1 日
    ，被上訴人已收受該通知而未為反對之意思，則系爭貨物裝
    載期間應自93年10月1 日起算6 日，延滯日數算至93年10月
    18日24時止為12日等語，資為抗辯。
三、原審判決上訴人應與CTFST 公司連帶給付被上訴人149,583.
    32元，及自94年5 月6 日起至清償日止，按週年利率百分之
    5 計算之法定遲延利息，並為附條件准予假執行之宣告，而
    駁回被上訴人其餘之訴及假執行之聲請。上訴人就原審判決
    敗訴部分聲明不服，求為判決：(一)原判決不利上訴人部分廢
    棄，(二)上開廢棄部分，被上訴人在第一審之訴及假執行之聲
    請均駁回，(三)如受不利判決，願供擔保聲請准予免為假執行
    ；被上訴人則求為判決：上訴駁回。
四、兩造不爭執及爭執事項：
  (一)兩造就下列事項並不爭執，並有系爭契約書、延期通知及匯
    出匯款交易憑證可憑（原審卷7 至11頁，80至81頁，131 、
    136 頁），堪認為真實：
  1.系爭契約係經被上訴人之代表戊○○簽名、用印後，傳真予
    CTFST 公司，由CTFST 公司之代表簽名用印後回傳被上訴人
    而成立。其內容係以船舶之全部供運送「散裝無煙煤」至少
    3500公噸，每噸運費美金18.5元，裝載期間為93年9 月15日
    至9 月20日，如在裝／卸貨港，因貨物或文件因素造成時間
    損失，租方應支付滯留費每日4,000 元，不足1 日依比例計
    算。
  2.被上訴人曾於93年9 月16日以傳真通知「蕭先生」及甲○○
    ，裝載期間延至93年9 月25日，經上訴人回覆確認同意。嗣
    CTFST 公司貨物一直未備妥，直至93年10月18日被上訴人所
    屬船舶駛離時，已停留23日。
  3.秀杰公司曾於93年10月11日匯款9,000元予被上訴人。
  4.CTFST 公司係未經我國認許成立之外國法人。
  (二)兩造爭執事項為：
  1.上訴人是否以CTFST 公司名義與被上訴人簽訂系爭契約，而
    應依民法總則施行法第15條規定，就系爭契約與CTFST 公司
    負連帶責任？
  2.如上訴人應與CTFST 公司負連帶責任，被上訴人得請求上訴
    人給付的延滯費為何？即延滯期間日數及每日得請求之金額
    為何？被上訴人是否得請求上訴人給付系爭契約之運費，應
    扣除的成本金額為何？
五、被上訴人主張：系爭契約形式上固由CTFST 公司簽訂，然契
    約簽訂前，關於貨品數量、時間、裝卸貨港、運費、船舶種
    類、裝載能力、船期等契約必要事項，都是與上訴人接洽確
    定後，再傳真給CTFST 公司蕭先生，由CTFST 公司蓋章簽名
    後回傳，且於履約過程，被上訴人因天候因素傳真通知上訴
    人船舶抵達時間延後，亦經上訴人逕自簽署同意後回覆，其
    後CTFST 公司通知被上訴人貨物裝船期間將延後，並表示願
    支付運費、移船費及損失金額，亦由上訴人先匯款9000元予
    被上訴人，足認上訴人所為，確屬以CTFST 公司名義與被上
    訴人為負義務之法律行為，應依民法總則施行法第15條負連
    帶責任等語，為上訴人所否認，並以其揭情詞置辯。經查：
  (一)按民法總則施行法第15條規定，未經認許其成立之外國法人
    ，以其名義與他人為法律行為者，其行為人就該法律行為應
    與該外國法人負連帶責任。而本條係為保護交易安全之規定
    ，故行為人曾以未經認許其成立之外國法人之名義，與他人
    為法律行為者，就該法律行為始應與該外國法人負連帶責任
    （最高法院71年度台上字第2611號判決參照）。
  (二)系爭契約固由CTFST 公司加蓋公司章並負責人簽名後回傳予
    被上訴人之方式簽訂，並有該契約書可稽（原審卷7 、28頁
    ）。惟據證人即被上訴人高雄辦事處經理戊○○證稱：我於
    93年8 月26日接到蘇澳東興船務代理公司林經理（即乙○○
    ）電話，介紹有朋友從越南有船要進來，1 星期後又打電話
    說該公司在臺灣有代表公司，我認為該公司有臺灣公司比較
    可靠。後來有1 位吳小姐打電話給我，我沒有看過她，但認
    為就是甲○○，她表示這批貨品很急，要我們公司快一點處
    理，她可以全權負責，且貨品數量、時間、地點裝運港、卸
    貨港、運費都很明確。在合約談好之後，我傳真1 份運送合
    約給她，我再打電話解釋英文中的簡寫意思，於9 月6 日簽
    約，約定在9 月15日到20日要運送完畢。系爭契約書我傳真
    給CTFST 公司時是空白的，CTFST 公司蓋章後傳真回來，我
    再回傳給CTFST 公司及甲○○等語（原審卷135 至138 頁）
    。證人固為被上訴人之經理，並經上訴人質疑其證詞之真實
    性，然參以：1.證人乙○○稱：我是被上訴人蘇澳港口的代
    理，甲○○是我客戶頂興公司的代理商，甲○○曾告訴我有
    一批貨要從越南過來，越南找不到船，請我幫忙，我找被上
    訴人，被上訴人表示不熟不想做，甲○○要我把電話給她，
    他們就自己連絡；事後戊○○曾要我轉告甲○○船的行程，
    要甲○○和越南的公司連絡（本院卷97至98頁），證人丁○
    ○稱：我介紹己○○（按：上訴人表示和己○○之穩億公司
    就系爭代理無煙煤進口買賣有合作關係）和越南的海防公司
    簽約買煤炭，海防公司要我幫忙找船，就由己○○在台灣找
    船，己○○找好船簽好合約，再把合約傳真過來給我看，看
    到合約之後才有自稱船公司之戊○○跟我連絡，因為條件談
    好了，所以我就將合約傳真過去給他；條件是己○○和戊○
    ○談好傳真給我的；後來才知道頂興公司委託秀杰公司找炭
    ，由甲○○代表，甲○○找己○○、己○○才找到我（本院
    卷92至95頁），足見CTFST 公司或丁○○均未參與系爭契約
    內容之洽商過程，戊○○稱：甲○○表示可以全權負責，並
    參與系爭契約內容之確定，及認為在台灣有代表公司比較可
    靠等語，應屬實在；2.系爭契約簽訂後，被上訴人曾於同年
    月16日以書面通知CTFST 公司、副本給甲○○，表示因天候
    影響造成船期變動，請同意將LYCN（按：裝載期間）延至同
    年月25日，如同意，請於此文件簽覆回傳等語，經秀杰公司
    蓋章及甲○○簽名回傳，為上訴人所不爭執，並有該傳真書
    面附卷（原審卷第9 頁），嗣被上訴人船舶於同年月25日抵
    越南海防完成裝貨之準備並通知CTFST 公司，因貨物無法備
    妥，CTFST 公司於93年9 月27日傳真通知被上訴人貨物裝船
    時間將延遲至93年10月1 日，及表示願意支付被上訴人運費
    、移船費、及遲延造成之損失，秀杰公司則於93年10月11日
    匯款9,000 元予被上訴人，並有CTFST 公司傳真及高雄銀行
    匯出匯款賣匯水單、匯出匯款交易憑證可憑（原審卷第10至
    11頁）。上訴人就上開匯款固抗辯係CTFST 公司委請秀杰公
    司代墊，嗣後從貨款扣抵等語，及證人丁○○稱：因為越南
    有外匯管制，請甲○○先匯款9000元給被上訴人，完成交易
    後有從貨款扣除該筆款項（本院卷95頁），惟據頂興公司會
    計邱徐金蓮證稱：公司向越南的公司買無煙煤，全權委託秀
    杰公司處理；我是開立信用狀給越南的公司，交易本身沒有
    問題，只是收貨期間比較慢；我沒有匯款9,000 元給被上訴
    人，不曉得此事，遲延交貨也沒有扣錢；因為是以C&F 方式
    買賣，信用狀就包含成本與運費等語（原審卷180 至181 頁
    ），並無上訴人所稱代墊款由貨款扣除情事。復經原審當庭
    勘驗甲○○傳給證人戊○○之手機簡訊，記載：「謝先生，
    對不起願意與你聯絡而是不知道如何解釋目前情況，只能請
    你相信我一定會盡全力解決這件事才是對你最好交代。我不
    會放棄這件事的」（原審卷第140 至141 頁），且為甲○○
    當庭所不爭執等情，顯然甲○○及秀杰公司於簽約後之履約
    過程，就系爭運送無煙煤事宜，亦介入處理貨物提出延遲之
    糾紛，而不僅是連絡人身分。從而，堪認戊○○證詞與事實
    相符，足以採信。是被上訴人因為上訴人負責人甲○○表示
    可以全權負責，並參與運送契約內容之洽商及確定，自係信
    任CTFST 公司在台灣有代表公司，可以履行支付運費之義務
    而同意簽訂系爭契約。
  (三)頂興公司進口系爭無煙煤，出賣人係越南海防公司，信用狀
    受益人亦為海防公司，有頂興公司提出之發票、信用狀申請
    書等可稽（原審卷196 、199 頁）。而據丁○○自稱是在越
    南地區的台商，從事旅館生意，復稱：運費是海防公司要支
    付，戊○○不同意用海防公司名義簽約，所以我就用我公司
    名義和他簽約，就是CTFST 公司，是西沙摩亞籍的科技公司
    ，我是派在越南地區的代表等語，而被上訴人否認丁○○係
    CTFST 公司之代表人，丁○○就其係CTFST 公司負責人則迄
    未提出證明文件，及丁○○既稱：收到系爭契約之傳真後始
    有自稱船公司之戊○○與我連絡等語，所稱被上訴人不同意
    由海防公司簽約云云，自非其親自見聞而不足採信。是系爭
    無煙煤出賣人為海防公司，原應由其為貨物託運人，並依C&
    F 買賣條件支付運費；CTFST 公司既為科技公司，非從事煤
    炭相關產業，且與海防公司無任何關係，亦未曾介入洽商運
    送契約過程，上訴人又未能證明被上訴人在傳真簽訂系爭契
    約前曾與丁○○、CTFST 公司或海防公司洽商系爭運送契約
    內容，則系爭契約形式上固由CTFST 公司簽訂，實際上締約
    行為乃由甲○○以秀杰公司負責人名義，代CTFST 公司為之
    ，已足認定。從而，被上訴人主張上訴人以CTFST 公司名義
    與其簽訂系爭運送契約，應依民法總則施行法第15條負連帶
    責任等語，即屬有據。
六、被上訴人主張：因CTFST 公司迄未提出貨物裝船，被上訴人
    於93年10月18日將船駛離越南海防，計受有自93年9 月25日
    13時起至93年10月18日24時止，共23.45833日，計93833.32
    元之延滯費用損害，且CTFST 公司依系爭契約應支付64,750
    元之運費，得扣除93年10月11日已支付之9,000 元等語，上
    訴人除爭執延滯期間僅有6 日外，並否認CTFST 公司支付運
    費之契約義務已經發生。經查：
  (一)按海商法第52條規定，以船舶之全部或一部供運送者，運送
    人非於船舶完成裝貨或卸貨準備時，不得簽發裝貨或卸貨準
    備完成通知書；裝卸期間自前項通知送達之翌日起算，期間
    內不工作休假日及裝卸不可能之日不算入，但超過合理裝卸
    期間者，船舶所有人得按超過之日期，請求合理之補償；前
    項超過裝卸期間，休假日及裝卸不可能之日亦算入之。所稱
    裝載期間，乃傭船人為裝載貨物，有要求船舶在一定期間內
    停泊之權利，其期間之長短，依各別契約之約定，如無此約
    定條款，則按貨物種類並裝載方式依裝載港之習慣定合理之
    期間；傭船人於此約定或合理的裝載期間，無須支付船舶停
    泊費用，惟於超過該期間時，始須按超過之日期，補償海上
    運送人延滯費用。系爭契約第3 條已明定裝載期間自93年9
    月15日至9 月20日，即已約定6 日之裝載期間，則被上訴人
    於計算延滯期間時，自應扣除6 日之裝載期間。而被上訴人
    船舶於93年9 月25日至越南海防公司完成裝船準備，至同年
    10月18日離開該港口，計停留23日，為兩造所不爭執（原審
    卷81頁），上訴人固指稱：曾於同年9 月27日通知被上訴人
    延至同年10月1 日裝船云云，惟被上訴人否認同意延期，上
    訴人就此並未能舉證經被上訴人同意，且參以當時被上訴人
    船舶已達海防港，每延遲1 日均有停泊費用之損害發生，上
    訴人稱應視同被上訴人默示同意延期，不得請求10月1 日前
    之延滯費云云，核無足採。再者，系爭契約既約定6 日之裝
    載期間，則自同年9 月26日起算6 日，CTFST 公司應自同年
    10月2 日起，始發生延滯費用，算至同年10月18日被上訴人
    船舶離港日，延滯期間為17日，按系爭契約第10條約定每日
    賠償滯留費4,000元計算，為68,000元。
  (二)次按運送契約具有承攬之性質，運費請求權，除有特約外，
    以在於得為運送物交付之狀態時始行發生，即於運送完成時
    ，運送人始得請求運費，然運送之未完成，係可歸責於託運
    人之事由而生者，則不在此限。而民法第267 條固規定，當
    事人之一方因可歸責於他方之事由，致不能給付者，得請求
    對待給付；但其因免給付義務所得之利益或應得之利益，均
    應由其所得請求之對待給付中扣除之。所稱「不能給付」係
    指依社會觀念，其給付已屬不能者而言，如僅一時給付不能
    ，則可能構成給付之遲延，而非給付不能。又民法第240 條
    規定，債權人遲延者，債務人得請求其賠償提出及保管給付
    物之必要費用。是債權人之受領遲延，僅為權利之不行使，
    除有民法第240 條之適用，債務人得請求賠償提出及保管給
    付物之必要費用，或當事人間另有特別約定外，殊不負任何
    之賠償責任（最高法院59年台上字第3662號判例參照）；民
    法第235 條及第507 條第1 項規定，債務人之給付兼需債權
    人之行為，或承攬人之工作需定作人之行為始能完成而不為
    其行為之「協力行為」，原則上僅係對己義務或不真正義務
    ，並非具有債務人或定作人給付義務之性質。於此情形，債
    權人或定作人祇係權利之不行使而受領遲延，除有民法第
    240 條之適用，債務人或承攬人得請求賠償提出及保管給付
    物之必要費用，或承攬人具有完成工作之利益，並經當事人
    另以契約特別約定，使定作人負擔應為特定行為之法律上義
    務外，殊不負任何之賠償責任（最高法院97年度台上字第
    360 號判決參照）。是則，定作人不為協力，僅生民法第
    507 條之承攬人得否解除契約問題，要無同法第267 之適用
    （最高法院72年度台上字第1579號判決參照）；換言之，承
    攬人於定作人不為協力行為時，得定相當期限催告定作人為
    之，於定作人仍不為之時，得解除契約，並請求賠償因契約
    解除而生之損害。
  (三)系爭運送標的之無煙煤，於被上訴人船舶離開海防港之後，
    業經出賣人海防公司委託其他船舶運送進口，據上訴人提出
    海運提單、包裝明細表為憑，經核與頂興公司提出之信用狀
    申請書相符，屬同一批貨物進口（本院卷(二)21至24頁，卷(一)
    第199 頁），堪認上訴人辯稱：僅係一時遲延提出貨物，並
    無被上訴人所稱給付不能情事等語屬實。而被上訴人在CTFS
    T 公司遲延提出貨物裝船期間，依民法第240 條或海商法第
    52條規定，及依系爭契約約定，原得請求延滯期間之滯留費
    ，而未繼續等候、履行運送人義務，亦未因催告CTFST 公司
    履行定作人協力義務未果，依民法第507 條規定行使解除契
    約權利，即因不堪損失，逕自離開防港，未完成運送人運送
    義務，即未完成承攬工作，按之上開說明，其運費請求權尚
    未發生，自不得請求託運人CTFST 公司依系爭契約給付運費
    ，則上訴人亦無依民法總則施行法第15條規定，連帶給付運
    費之責任。
  (四)是被上訴人依上開得請求之延滯費68,000元，扣除秀杰公司
    於93年10月11日已支付之9,000 元後，請求上訴人連帶給付
    59,000元，為有理由，超過此金額部分，為無理由。又民法
    第202 條規定，以外國通用貨幣定給付額者，債務人得按給
    付時給付地之市價，以中華民國通用貨幣給付之；但訂明應
    以外國通用貨幣為給付者，不在此限。故以外國通用貨幣定
    給付額者，除當事人約定應以該外國通用貨幣為給付者外，
    唯債務人得以中華民國通用貨幣為給付，倘債權人請求給付
    ，則須依債之本旨，請求債務人以外國通用貨幣給付之，不
    得逕行請求給付我國通用貨幣。系爭契約關於運費及延滯費
    之約定，均以美金計算及給付，為兩造所不爭執，則被上訴
    人請求上訴人以美金給付損害賠償金，亦屬有據。
七、綜上被上訴人本於民法總則第15條及運送契約之法律關係，
    請求上訴人連帶給付59,000元，及自起訴狀繕本送達翌日即
    94年5 月6 日起至清償日止，按年息5 ﹪計算之法定遲延利
    息，洵屬有據，應予准許；逾此範圍之請求，為無理由，應
    予駁回。被上訴人敗訴部分，其假執行之聲請失所附麗，應
    併予駁回。原審就超過上開應准許部分，為上訴人敗訴之判
    決，並為假執行之宣告，自有未洽。上訴意旨就此部分指摘
    原判決不當，求予廢棄改判，為有理由。至於上開應准許部
    分，原審判命上訴人給付，並為假執行之宣告，核無違誤，
    上訴意旨，就此部分，仍執陳詞，指摘原判決不當，求予廢
    棄，為無理由，應駁回其上訴。又本件事證已臻明確，兩造
    其餘攻擊、防禦，核與本院前揭判斷不生影響，爰不贅論，
    併此敘明。
據上論結，本件上訴為一部有理由，一部無理由，依民事訴訟法
第450 條、第449 條第1 項、第79條、第85條第2 項，判決如主
文。
中    華    民    國    98    年    11    月    24    日
                            民事第一庭
                                審判長法官  黃金石
                                法      官  林健彥
                                法      官  謝肅珍
以上正本證明與原本無異。
如對本判決上訴，須於判決送達後20日內向本院提出上訴狀，其
未表明上訴理由者，應於上訴後20日內向本院提出上訴理由書（
均須按他造當事人之人數附繕本）。上訴時應提出委任律師或具
有律師資格之人之委任狀，並依附註條文規定辦理。
中    華    民    國    98    年    11    月    24    日
                                書  記  官  馬蕙梅
附註：
民事訴訟法第466 條之1 ：
對於第二審判決上訴，上訴人應委任律師為訴訟代理人，但上訴
人或其法定代理人具有律師資格者，不在此限。
上訴人之配偶、三親等內之血親、二親等內之姻親，或上訴人為
法人、中央或地方機關時，其所屬專任人員具有律師資格並經法
院認適當者，亦得為第三審訴訟代理人。
第1 項但書及第2 項情形，應於提起上訴或委任時釋明之。


司法院資訊處製作；財團法人民間司法改革基金會備份。
